【裁判字號】    94,易,1973
【裁判日期】    951221
【裁判案由】    侵占
【裁判全文】
臺灣臺北地方法院刑事判決              94年度易字第1973號
公  訴  人  臺灣臺北地方法院檢察署檢察官
被      告  戊○○
選任辯護人  何乃隆律師
上列被告因侵占案件，經檢察官提起公訴（九十四年度偵字第一
０四七二號），本院判決如下：
    主  文
戊○○無罪。
    理  由
一、公訴意旨略以：被告戊○○與告訴人甲○○於民國八十八年
    九月十九日結婚，詎戊○○基於意圖為自己不法所有之概括
    犯意，連續於下列時間，乘自己保管甲○○存摺、印章及經
    手甲○○母親乙○○○交付金錢予甲○○之便，侵占甲○○
    所有之下列款項，並據為己用，二人嗣於九十三年一月七日
    離婚：
  (一)於八十八年九月二十三日，乙○○○將甲○○與戊○○結婚
    當天收受之禮金新臺幣（下同）二十五萬元交與戊○○，請
    其存入甲○○之帳戶內，戊○○竟於當日即將該二十五萬元
    中之二十萬元，存入其所有之中央信託局00000000
    000000帳戶內，另外五萬元則不知去向。
  (二)於八十八年九月二十八日，戊○○利用保管甲○○安泰商業
    銀行（帳號：00000000000000號，下稱安泰
    銀行）存摺及印章之便，提領現金十五萬元，其中七萬元繳
    交二人蜜月旅行之費用，但於隔（二十八）日即將另外八萬
    元存入其所有之中央信託局00000000000000
    帳戶內。
  (三)於八十八年十月二十五日，戊○○復乘保管甲○○彰化銀行
    松山分行（帳號：0000000000號）存摺及印章之
    便，提領現金七萬五千元，並於是日將其中七萬元存入其所
    有之中央信託局00000000000000帳戶內，另
    外五千元則不知去向。
  (四)於八十八年十一月十三日，戊○○以代甲○○購買基金為由
    ，致甲○○陷於錯誤，填寫取款條，戊○○乃持該提款條前
    往安泰銀行提領甲○○於該銀行帳號內之七萬五千元現金，
    隨即於當日將其中六萬九千元，存入其所有之中央信託局0
    0000000000000帳戶內，另外六千元則不知去
    向。
  (五)於八十八年十二月六日，戊○○將甲○○交與其面額十八萬
    二千五百元之支票一張（票號：0000000號），未依
    約存入甲○○之帳戶內，卻於當日存入其所有之中央信託局
    00000000000000帳戶內。
  (六)於八十九年一月十九日，戊○○將甲○○所有之中聯信託銀
    行已到期定期存款單金額五十三三千八百五十四元，直接存
    入其所有之中央信託局00000000000000帳戶
    內。
  (七)於八十九年一月十九日，甲○○之母親乙○○○由其安泰銀
    行景美分行帳戶（帳號：00000000000000號
    ）提領十八萬元之現金交與戊○○，請其繳交會款，詎戊○○即於隔（二十）日，將其中十七萬元匯入其所有之中央信
    託局00000000000000帳戶內，另外一萬元則
    不知去向。
  (八)於八十九年三月二十七日，戊○○未經甲○○同意，擅自提
    領甲○○所有之國軍同袍儲蓄會之儲蓄金（存單號碼：00
    00000號）五萬零三十一元。
  (九)於九十年三月三十日，戊○○未經甲○○同意，擅自提領甲○○所有之國軍同袍儲蓄會之儲蓄金（存單號碼：0000
    0000號）四萬五千五百八十六元。
    因認被告戊○○涉犯刑法第三百三十五條第一項之侵占罪嫌
    及同法第三百三十九條第一項之詐欺取財罪嫌等語。
二、按犯罪事實應依證據認定之，無證據不得推定其犯罪事實。
    又不能證明被告犯罪者，應諭知無罪之判決，刑事訴訟法第
    一百五十四條第二項、第三百零一條第一項分別定有明文。
    再按，事實之認定，應憑證據，如未能發現相當證據，或證
    據不足以證明，自不能以推測或擬制之方法，為裁判基礎；
    且認定不利於被告之事實須依積極證據，苟積極證據不足為
    不利於被告事實之認定時，即應為有利於被告之認定；另認
    定犯罪事實所憑之證據，雖不以直接證據為限，間接證據亦
    包括在內，然而無論直接證據或間接證據，其為訴訟上之證
    明，須於通常一般之人均不致有所懷疑，而得確信其為真實
    之程度者，始得據為有罪之認定，倘其證明尚未達到此一程
    度，而有合理之懷疑存在，無從使事實審法院得有罪之確信
    時，即應由法院為諭知被告無罪之判決（最高法院四十年臺
    上字第八六號、三十年上字第八一六號、七十六年臺上字第
    四九八六號判例參照）。
三、本件公訴人認被告戊○○涉犯侵占及詐欺取財等罪嫌，無非
    以證人甲○○、乙○○○之證述、被告之中央信託局（下稱
    中信局）第00000000000000號及第0000
    0000000000號帳戶存摺（臺灣臺北地方法院檢察
    署【下稱臺北地檢署】九十四年度偵字第一七九號卷第十六
    頁至第二四頁參照）、甲○○之安泰銀行第0000000
    0000000號帳戶存摺（本院卷(一)第六九頁參照）、甲○○之彰化銀行松山分行第0000000000號帳戶存
    摺（本院卷(一)第六七頁參照）、甲○○於國防部主計部同袍
    儲蓄會八十八年間至九十一年間零存整付儲蓄存款存提明細
    表、還本存摺（臺北地檢署九十四年度偵字第一０四七二號
    卷第二三頁至第二八頁參照）、安泰銀行存款當期交易明細
    表（同上偵查卷第三十頁至第三二頁參照）、被告於中信局
    存提款交易帳卡（同上偵查卷第三四頁至第四六頁參照）、
    乙○○○之安泰銀行景美分行第000000000000
    00號帳戶存摺（同上偵查卷第一三０頁參照）、收據（本
    院卷(一)第一二七頁參照）、石定業及乙○○○郵政存簿儲金
    簿（本院卷(一)第一二八、一二九頁參照）等件資為論據。
四、被告戊○○於本院審理時固承認其於八十八年九月十九日與
    甲○○結婚，於九十三年一月七日離婚，從八十八年九月間
    結婚到九十年一月間，甲○○的印章及存摺是放在其二人共
    同住處之事實，惟否認有何詐欺取財及侵占之犯行，辯稱：
    甲○○有告訴我，家裡如需用錢，可以拿他的存摺、印章去
    領出來用，而且我每次領錢都有經過甲○○的同意等語，並
    聲請傳訊證人即被告之母丁○○○、被告之妹丙○○及被告
    之同事己○○到庭作證。
五、證人甲○○、乙○○○、丁○○○及丙○○前於檢察官偵查
    時雖有到庭陳述，然均未經合法具結，依刑事訴訟法第一百
    五十八條之三之規定，其四人於檢察官偵查中之陳述，不得
    作為證據，合先敘明。
六、查被告戊○○與證人甲○○於八十八年九月十九日結婚，於
    九十三年一月七日離婚，其二人於該婚姻關係存續期間，並
    無約定夫妻財產制，且甲○○之存摺、印章、定存單等物均
    交由被告保管之事實，為被告所是認，且為證人甲○○於本
    院九十五年十月二十四日審理時證述屬實（本院當日審判筆
    錄參照）。被告與甲○○於結婚之時，既未以契約約定夫妻
    財產制，依據九十一年六月二十六日修正前民法第一千零十
    六條之規定，其夫妻財產制為聯合財產制。且由甲○○將印
    章、存摺及定存單等物交付予被告之行為以觀，其二人應係
    約定由被告管理聯合財產，是被告對於甲○○之原有財產，
    自有使用、收益之權，並得為管理上所必要之處分。
七、經查：
  (一)關於上開一之(一)部分：
    八十八年九月二十三日，被告於中央信託局第000000
    00000000號帳戶內確實有存入一筆現金二十萬元乙
    節，為被告所是認，且有前開被告之中央信託局第0000
    0000000000號帳戶存摺影本在卷可稽。證人甲○○於本院九十五年十月二十四日審理時證稱：我與被告剛結
    婚時，我母親乙○○○在我們位於羅斯福路之家中，將結婚
    禮金二十五萬元交給我與被告二人，我將這二十五萬元再交
    給被告，請被告存到我的帳戶內，這二十五萬元是我的錢，
    裡面沒有被告的錢，被告的禮金是由被告自己收的等語；證
    人乙○○○亦於本院上開審理期日證稱：結婚禮金二十五萬
    元是我們男方收的，被告表示這二十五萬元有女方的，經我
    們核算後，發現女方收的禮金只有三萬多元，這二十五萬元
    是交給被告，當時甲○○也有在場等語。經核上開二位證人
    之證述內容，即該筆二十五萬元究係完全屬於甲○○所有？
    抑或其中部分屬被告所有？乙節已有不合之處，則上開二位
    證人所言是否可信，尚非無疑，且其中部分倘屬被告所有，
    則被告就其所有之部分現金，更無侵占之主觀犯意可言，況
    被告辯稱：八十八年九月二十三日乙○○○並沒有將結婚禮
    金二十五萬元交給我，我存入帳戶內的二十萬元是我媽媽丁○○○交給我的錢等語。證人丁○○○於本院九十五年十月
    二十四日審理時證稱：被告與甲○○結婚後，有回家舉辦歸
    寧，因為被告與前夫有兩個小孩，所以我在被告回家舉辦歸
    寧時，有交了二十萬元現金給被告，並且告訴被告，如果有
    需要，可以回來跟媽媽拿錢等語屬實（本院當日審判筆錄參
    照）。足證被告於八十八年九月二十三日，係將其母丁○○○所交付之二十萬元，存入其於中央信託局第000000
    00000000號帳戶內甚明，則此部分並無證據證明被
    告有將上開二十五萬元侵占入己之行為。
  (二)關於上開一之(二)部分：
  1.查領取系爭十五萬元之取款條係甲○○自行填寫之事實，為
    證人甲○○證述明確（上開審判筆錄參照），並有安泰銀行
    九十五年三月二十七日（九五）安景字第０００二八號函檢
    送交易明細表及傳票影本一份附於本院卷(二)可稽。而該筆十
    五萬元，其中七萬多元是用以繳交被告與甲○○之蜜月旅行
    費用，其中八萬元，是用來作為換美金及旅行當中之花費，
    其二人確實有去蜜月旅行，且旅行期間之支出係由該八萬元
    當中支出等情，亦為證人甲○○證述屬實（上開審判筆錄參
    照）。則該筆十五萬元既係經由甲○○同意，並由甲○○親
    自填寫取款條後領取，且全數用於甲○○與被告蜜月旅行之
    花用，被告顯然並無侵占該筆十五萬元之行為甚明。
  2.被告辯稱：我在八十八年九月二十八日存入中信局之八萬元
    ，是中信局之同事包給我的禮金乙節，亦經證人己○○於本
    院九十五年十月二十四日審理時證述屬實，證人己○○證稱
    ：被告八十八年九月結婚時，我與被告是同事關係，因為被
    告是第二次結婚比較低調並沒有發送喜帖，有部分的同事有
    送禮金，是由我經手的，確實金額我不是記得很清楚，大約
    是八萬多元，戊○○來上班的時候，我在公司交付給她的等
    語（同上審判筆錄參照）。從而被告上開之辯解，應屬真實
    ，堪予採信。
  (三)關於上開一之(三)部分：
    八十八年十月二十五日，甲○○彰化銀行松山分行第000
    0000000號帳號，被提領現金七萬五千元，以及當日
    被告於中信局第00000000000000號帳戶內存
    入七萬元現金之事實，為被告所是認，且有前開甲○○之彰
    化銀行松山分行第0000000000號帳戶存摺及被告
    之中信局存提款交易帳卡各一份在卷可稽。然而並無證據證
    明，存入被告帳戶內之現金七萬元即係來自甲○○帳戶所提
    領出之七萬五千元。且縱被告將甲○○之帳戶所提領出之七
    萬五千元，存入其所有之帳戶內，然此亦應屬被告管理聯合
    財產之方式，尚不得遽認被告有何侵占之不法意圖。
  (四)關於上開一之(四)部分：
    八十八年十一月二十三日，甲○○填寫取款條，自其安泰銀
    行景美分行第00000000000000號帳戶內提領
    七萬五千元之事實，並有安泰銀行景美分行九十四年九月二
    十日（九四）安景字第０００一九一號函檢送交易明細表及
    傳票影本一份在卷可證（臺北地檢署九十四年度偵字第一０
    四七二號卷第三十頁至第三二頁參照）。而證人甲○○於偵
    查中一再指稱上開款項係遭被告私自領取，至本院審理時方
    改稱，係因被告詐欺購買基金，其方領取上開款項云云，則
    其前後指述不一，相互矛盾，此外並無其他證據證明被告有
    詐欺取財之行為，尚難僅憑甲○○一人之指述遽認被告有何
    詐欺取財之犯行。
  (五)關於上開一之(五)、(六)部分：
  1.八十八年十月間，乙○○○交付到期日為八十八年十二月六
    日、面額為十八萬二千五百元之支票一紙予被告，被告於八
    十八年十二月六日將該支票存入其於中信局第000000
    00000000號帳戶內之事實，為被告所是認，且據證
    人乙○○○證述明確，並有被告前開帳戶存摺在卷可稽。
  2.被告將甲○○所有之中聯信託銀行已到期、金額為五十三萬
    三千八百五十四元之定存單，匯入被告於中信局第0000
    0000000000號帳戶內之事實，為被告所是認，且
    有中聯信託投資股份有限公司九十五年三月二十四日（九五
    ）聯業字第一七二號函檢送解約轉帳原始資料、本院九十五
    年四月四日公務電話紀錄、臺灣中小企業銀行南台北分行九
    十五年四月十八日九五南北字第００一二一號函檢送支票及
    匯款影本資料附於本院卷(二)可稽。
  3.被告與甲○○之婚姻關係存續時，既係負責管理夫妻聯合財
    產之人，且上開財產皆為雙方婚姻關係存續時所取得之財產
    ，被告自得管理、使用之，縱被告將該等財產置於其個人之
    帳戶內，仍屬聯合財產之一部分，並無為自己不法所有之主
    觀犯意可言。
  (六)關於上開一之(七)部分：
    八十九年一月二十日，被告於中信局第000000000
    00000號帳戶有存入一筆現金十七萬元之事實，為被告
    所是認，並有被告前開帳戶存摺在卷可稽。又甲○○參加民
    間互助會標會所得之會金十七萬二千元，由會首將會金匯款
    至乙○○○之帳戶，再由乙○○○提領十八萬元交予被告等
    情，為證人甲○○及乙○○○證述明確（本院九十五年十月
    二十四日審判筆錄參照），惟上開民間互助會每期應繳交會
    款九千元均係被告交付予乙○○○乙節，亦經證人乙○○○
    證述屬實（同上審判筆錄參照），顯見甲○○用以參加該民
    間互助會之款項亦屬於家庭支出之一，且為被告所支付，則
    被告取得上開會金後，縱將其中部分存入其帳戶內，此亦為
    被告管理聯合財產之方式，況被告辯稱：其所存入帳戶內之
    十七萬元，係其妹丙○○所交付之會金等語，證人丙○○於
    本院審理時證稱：我跟被告一起參加民間互助會，八十九年
    一月間，我就將該會標起來，合計會金為三十五萬多元，二
    人平分後，每人約拿到十七萬元，因為我當時住在被告的隔
    壁，所以我拿到會錢後，就立刻拿給被告等語屬實（同上審
    判筆錄參照），顯見被告所辯尚非虛妄，堪予採信。故此部
    分並無證據足以證明被告有將上開十八萬元據為己用之情。
  (七)上開一之(八)、(九)部分：
    八十九年三月二十七日及九十年三月三十日，甲○○之國軍
    同袍儲蓄會之儲蓄金分別遭人提領五萬零三十一元及四萬五
    千五百八十六元之事實，有國防部主計部同袍儲蓄會九十四
    年九月二十三日刻利字第０九四００００八四四號函檢送甲○○八十八年間至九十一年間零存整付儲蓄存款存提明細表
    暨還本存摺一份在卷可稽（臺北地檢署九十四年度偵字第一
    ０四七二號卷第二三頁至第二八頁參照），雖證人甲○○指
    稱：被告只需持存摺、印章、眷補證及身分證即可領取儲蓄
    金云云，惟經本院觀察比對領款收據上之簽名與甲○○於本
    院準備程序及檢察官偵訊筆錄上之簽名，互核相符，領款收
    據上之簽名應為甲○○本人所簽無訛，並非被告所簽，尚無
    從據以認定被告有擅自領取甲○○之儲蓄金之行為。
八、綜上所述，本件查無積極證據足認被告有何詐欺取財及侵占
    之犯行，即不能證明被告犯罪，應為無罪判決之諭知。
據上論斷，應依刑事訴訟法第三百零一條第一項，判決如主文。
本案經檢察官郭瑜芳到庭執行職務。
中    華    民    國    95    年    12    月    21    日
                  刑事第九庭審判長法  官  蘇素娥
                                  法  官  葉珊谷
                                  法  官  林怡秀
本件正本證明與原本無異。
如不服本判決，應於判決送達後十日內，向本院提出上訴狀。
                                  書記官  林義盛
中    華    民    國    95    年    12    月    21    日


司法院資訊處製作；財團法人民間司法改革基金會備份。
